# Manejo de datos {#manejo-de-datos}

*Por Andrés Cruz*

## Introducción

Cuando hablamos de análisis de datos, casi siempre nos referimos a análisis de *bases de datos*.  Aunque hay varios formatos de bases de datos disponibles, en ciencias sociales generalmente usamos y creamos *bases de datos tabulares*, que son las que este libro tratará. Muy probablemente el lector estará familiarizado con la estructura básica de este tipo de bases, gracias a las planillas de Microsoft Excel, Google Spreadsheets y/o LibreOffice Calc. La primera fila suele ser un **header** o encabezado, que indica qué datos registran las celdas de esa columna.

En general, queremos que nuestras bases de datos tabulares tengan una estructura *tidy* (véase [R4DS](http://r4ds.had.co.nz/)). La idea de una base *tidy* es simple: cada columna es una variable, cada fila una observación (de acuerdo a la unidad de análisis) y, por lo tanto, cada celda es una observación.


### Nuestra base de datos

Para este capítulo usaremos una sección de la base de datos de *Quality of Government* [(QoG, 2017)](https://qog.pol.gu.se), un proyecto que registra diversos datos de países. 

Las variables de la base de datos están descritas a continuación:

variable           | descripción
------------------ | -------------------------------------------------------------------------------------------
cname              | Nombre del país
wdi_gdppppcon2011  | GDP PPP, en dólares del 2011, según los datos de WDI (p. 635 del codebook)
wdi_pop            | Población, según los datos de WDI (p. 665)
ti_cpi             | Índice de Percepción de la Corrupción de TI. Va de 0 a 100, con 0 lo más corrupto (p. 560)
lp_muslim80        | Porcentaje de población de religión musulmana, para 1980, según LP (p. 447)
fh_ipolity2        | Nivel de democracia según FH. Va de 0 a 10, con 0 como menos democrático (p. 291)
region             | Región del país, según WDI (añadida a la base)



Para comenzar a trabajar carguemos el paquete `tidyverse`, uno de los centrales del libro, que nos dará funciones útiles para trabajar con nuestra base datos.

```{r message=F}
library(tidyverse)
```


Ahora carguemos la base de datos a nuestra sesión de R R. Se llama "qog", y podemos cargarla con facilidad desde el paquete del libro, por medio de la función `data()`:

```{r message=F}
library(paqueteadp)
data(qog)
```

Puedes chequear que la base se cargó correctamente utilizando el comando `ls()` (o viendo la pestaña de Environment en RStudio):

```{r}
ls()
```



### Describir la base

Para aproximarnos a nuestra base recién cargada tenemos varias opciones. Podemos, como antes, simplemente usar su nombre como un comando para un resumen rápido:

```{r qog-resumen}
qog
```

También podemos utilizar la función `glimpse()` para tener un resumen desde otra perspectiva:

```{r}
glimpse(qog)
```

Una alternativa que nos permite ver la base completa es la función `View()`, análoga a clickear nuestro objeto en la pestaña "Environment" de Rstudio:

```{r, eval=FALSE}
View(qog)
```


## Operaciones en bases

A continuación veremos varias operaciones en nuestra base de datos, en línea con lo enseñado en [el capítulo del R4DS](https://r4ds.had.co.nz/transform.html).

### Ordenar una base

Una de las operaciones más comunes con bases de datos es ordenarlas de acuerdo a alguna de las variables. Esto nos puede dar insights (¿traducción?) inmediatos sobre nuestras observaciones. Por ejemplo, ordenemos la base de acuerdo a población:

```{r}
arrange(qog, wdi_pop)
```

El lector debe notar cómo el primer argumento, "qog", toma la base de datos y los siguientes enuncian **cómo** ordenarla, en este caso, por "wdi_pop", la variable de población.

Debe notar también cómo el comando anterior no crea ningún objeto, solo muestra los resultados en la consola. Para crear uno tenemos que seguir la fórmula típica de asignación:

```{r}
qog_ordenada <- arrange(qog, wdi_pop)
```

Podemos realizar ambas operaciones, mostrar los resultados y crear el objeto, rodeando este último comando con paréntesis:

```{r}
( qog_ordenada <- arrange(qog, wdi_pop) )
```

La operación para ordenar realizada antes iba de menor a mayor, en términos de población. Si queremos el orden inverso (decreciente), basta con añadir un signo menos (-) antes de la variable:

```{r}
arrange(qog, -wdi_pop)
```

¡Con eso tenemos los países con mayor población en el mundo! ¿Qué pasa si queremos los países con mayor población **dentro de cada región**? Tendríamos que realizar un ordenamiento en dos pasos: primero por región y luego por población. Con `arrange()` esto es simple:

```{r}
arrange(qog, region, -wdi_pop)
```

A propósito del resultado anterior, el lector puede deducir que cuando `arrange()` ordena variables categóricas (en vez de numéricas) lo hace alfabéticamente. Añadir un signo menos (-) antes de la variable hará que el orden sea al revés en términos del alfabeto:

```{r}
arrange(qog, desc(region), -wdi_pop) # no sé por qué - no funciona, ARREGLAR
```



### Seleccionar columnas

A veces queremos trabajar solo con algunas variables de una base de datos. Para esto existe la función `select()`. Pensemos que queremos solo el nombre de cada país (cname) y su porcentaje de población musulmana para 1980:

```{r}
select(qog, cname, lp_muslim80)
```

Al igual que para `arrange()`, aquí el primer argumento designa la base a modificar y los demás cómo se debería hacer eso -en este caso, qué variables deben ser seleccionadas.



Añadir un signo menos (-) aquí indica qué variables *no* seleccionar. Por ejemplo, quitemos el porcentaje de población musulmana para 1980 de la base:

```{r}
select(qog, -lp_muslim80)
```

Aparte de seleccionar variables específicas, `select()` es capaz de entender referencias a intervalos de variables. Por ejemplo, podemos querer las cuatro primeras variables:

```{r}
select(qog, cname:ti_cpi)
select(qog, 1:4) # lo mismo, aunque no recomendado
```

Otra herramienta para complejizar nuestra selección se encuentra en las funciones de ayuda. Entre ellas, `starts_with` es de particular utilidad, permitiendo seleccionar variables que empiecen con cierto patrón. Por ejemplo, podríamos querer, a partir del nombre del país, todas las variables que provengan de los World Development Indicators (WDI) del Banco Mundial:

```{r}
select(qog, cname, starts_with("wdi_"))
```

Otra función de ayuda útil es `everything()`, que se lee como "todas las demás variables". Es especialmente útil para cambiar el orden de las variables en una bases de datos. Por ejemplo, pasemos región al segundo lugar entre las variables:

```{r}
select(qog, cname, region, everything())
```



### Renombrar columnas

La notación para el GDP es un poco confusa. ¿Y si queremos cambiar el nombre de la variable? Aprovechemos también de cambiar el nombre de la variable de identificación por país.

```{r}
rename(qog, wdi_gdp = wdi_gdppppcon2011, country_name = cname)
```



### Filtrar observaciones

Es muy común el querer filtrar nuestras observaciones de acuerdo a algún tipo de criterio lógico. Para esto R cuenta con operadores lógicos. Los más comunes son los siguientes:

| operador | descripción
|:--------:|------------
| ==       | es igual a
| !=       | es distinto a
| >        | es mayor a
| <        | es menor a
| >=       | es mayor o igual a
| <=       | es menor o igual a
| &        | y (intersección)
| |        | o (unión)

Por ejemplo, podríamos querer solo los países (observaciones) sudamericanos. Hacer esto con `filter()` es simple, con la ayuda de operadores lógicos:

```{r}
filter(qog, region == "South America")
```

¿Qué pasa si queremos solo las filas de países sudamericanos con más de 10 millones de habitantes (nos quedamos con 8 de 12)?



¿Cuáles son los filtros que aplican los siguientes comandos?

```{r eval=F}
filter(qog, fh_ipolity2 > 9)

filter(qog, wdi_pop > 10e7)

filter(qog, cname != "Albania")

filter(qog, lp_muslim80 >= 95)

filter(qog, region == "South America" & wdi_pop > 10e6)

filter(qog, region == "South America" | region == "South-Eastern Asia")
```



### Crear nuevas variables

Muchas veces queremos crear nuevas variables, a partir de las que ya tenemos. Por ejemplo, podríamos querer el GDP per capita, en vez del absoluto. Tenemos los ingredientes para calcularlo: el GDP absoluto y la población. Creemos una nueva variable, entonces:

```{r}
mutate(qog, gdp_ppp_per_capita = wdi_gdppppcon2011/wdi_pop)
```

Otra nueva variable que podría interesarnos es el número de musulmanes por país. Con la proporción de musulmanes y la población total del país podemos hacer una buena estimación:

```{r}
mutate(qog, n_muslim = wdi_pop * lp_muslim80)
```

¡Es posible crear más de una variable con el mismo comando! Creemos las dos de antes, a la vez:

```{r}
mutate(qog, 
       gdp_ppp_per_capita = wdi_gdppppcon2011/wdi_pop,
       n_muslim           = wdi_pop * lp_muslim80)
```



### Concatenar comandos

A menudo no queremos hacer una sola de las operaciones con bases de datos reseñadas antes, sino que una seguidilla de estas. Si quisiéramos crear una nueva base a través de, por ejemplo, (1) seleccionar las variables de país, población y GDP, (2) crear la variable de GDP per capita, y (3) ordenar los países de mayor a menor según GDP per capita, nuestro procedimiento en R sería algo como esto:

```{r}
qog_seguidilla_1 <- select(qog, cname, wdi_pop, wdi_gdppppcon2011)
qog_seguidilla_2 <- mutate(qog_seguidilla_1, 
                               gdp_ppp_per_capita = wdi_gdppppcon2011/wdi_pop)
qog_seguidilla_3 <- arrange(qog_seguidilla_2, -gdp_ppp_per_capita)
```

```{r}
qog_seguidilla_3
```

El lector notará que esto es bastante complicado y nos deja con dos **objetos intermedios** que no nos interesan, "qog_seguidilla_1" y "qog_seguidilla_2".



La solución del paquete tidyverse que estamos utilizando son **las pipes**. El lector notará que en las tres funciones de nuestra seguidilla anterior (select, mutate y arrange) el primer argumento es la base de datos a tratar. En vez de crear objetos intermedios podemos "chutear" la base de datos a través de nuestros comandos con pipes, omitiendo los primeros argumentos:

```{r}
qog_seguidilla <- qog %>%
  select(cname, wdi_pop, wdi_gdppppcon2011) %>%
  mutate(gdp_ppp_per_capita = wdi_gdppppcon2011/wdi_pop) %>%
  arrange(-gdp_ppp_per_capita)
```

```{r}
qog_seguidilla
```

Las pipes pueden leerse como "pero luego". Nuestra seguidilla anterior, entonces, se leería de la siguiente forma:

> qog_seguilla es igual a qog; pero luego seleccionamos las variables cname, wdi_pop, wdi_gdppppcon2011; pero luego creamos la variable gdp_ppp_per_capita; pero luego ordenamos la base en forma decreciente según gdp_ppp_per_capita.

### Operaciones agrupadas

**PENDIENTE**

## Reformatear bases

**PENDIENTE**

```{block, type="books"}
**Ejercicios antes de continuar al próximo capítulo**
- Cree una base nueva, llamada `qog_2`, con una nueva variable llamada `porc_muslim`, que sea el porcentaje de población musulmana del país.

- Cree una base nueva, llamada `qog_3`, que incluya solo países latinoamericanos, China y Sudáfrica.

- Cree una base nueva, llamada `qog_4`, que incluya solo países con población mayor a la media de población entre todos los países. Debe contener solo las variables de nombre del país, región y población (en ese orden). Ordene la base según población, de mayor a menor. ¡Use pipes!
```
