# Análisis de redes {#redes}
*Por Andrés Cruz*

***

**Lecturas de referencia**

- Newman, M. (2018). *Networks: An Introduction* (2a ed). New York, NY: Oxford University Press.

- Scott, J. (2013). *Social Network Analysis* (3a ed). London: Sage Publications.

***

## Introducción

No es exagerado decir que en política todo está conectado con todo. Por ejemplo, fíjate en el caso de las y los legisladores. Las conexiones son evidentes: partidos, coaliciones, comisiones, familias, colegios... Para comprender mejor estas enmarañadas relaciones, una de las herramientas que está en el cinturón de herramientas de los politólogos es la del análisis de redes. Las redes son capaces de reconocer que todo está conectado con todo, y dar pistas sobre la lógica detrás de esas conexiones. No solo permiten visualizar de forma atractiva dichas conexiones, sino que también calcular distintas mediciones interesantes sobre los actores en cuestión y los vínculos que los unen. En este capítulo aprenderás las bases del análisis de redes con `R`, principalmente utilizando los paquetes `tidygraph` y `ggraph`, que se aproximan al análisis de redes desde los preceptos del `tidyverse`.

## Conceptos iniciales

### Nodos y enlaces

Dos conceptos son básicos para comenzar a expresar una situación como una red. En primer lugar, los *nodos* (a veces llamados *actores*) son las unidades de análisis principales: queremos entender cómo se relacionan entre sí. En el ejemplo anterior, las y los legisladores serían los nodos de la red. Segundo, los *enlaces* (a veces llamadas *conexiones* o *vínculos*) muestran cómo los nodos están conectados unos con otros. Entre las y los legisladores, una forma de enlace posible es "haber propuesto una ley juntos", también llamado co-presentación (*co-sponsorship*).

Una red no es más que una serie de nodos conectados a través de enlaces, como se puede apreciar en la Figura \@ref(fig:ej-redes). En términos del ejemplo anterior, podemos imaginar que dicha red grafica conecta a las legisladoras A, B, C, D (los nodos) según su co-presentación de proyectos w, x, y, z (los enlaces). Así, la red muestra que la legisladora B ha presentado al menos un proyecto de ley con todas las demás legisladores de la red, mientras que la legisladora D solo lo ha hecho con B. Por su lado, las legisladoras A y C tienen dos enlaces de co-presentación cada una, formando una tríada A-B-C.

```{r echo=FALSE, include=FALSE}
library(tidyverse)
library(tidygraph)
```


```{r echo=FALSE, message=FALSE, warning=FALSE}
df_nodos_ej <- tribble(
  ~num_nodo,
  1,
  2,
  3,
  4
)

df_enlaces_ej <- tribble(
  ~x, ~y,
  1, 2,
  1, 3,
  2, 3,
  2, 4
)

red_ej <- tbl_graph(nodes    = df_nodos_ej, 
                    edges    = df_enlaces_ej, directed = F)
```


```{r ej-redes, fig.cap="Esquema de red de co-sponsorship entre cuatro legisladoras", echo=FALSE, message=FALSE, warning=FALSE, fig.width=3, fig.height=3, fig.align='center'}
# red_ej

library(ggraph)

my_layout_fr <- create_layout(red_ej, 
                              layout = "fr")
# names(my_layout_fr)

plot_red <- ggraph(my_layout_fr) +
  geom_edge_link(aes(label = c("w", "x", "y", "z")),
                 angle_calc = 'along',
                 label_dodge = unit(2.5, 'mm')) +
  geom_node_circle(aes(r = .1), fill = "white") +
  geom_node_text(aes(label = c("A", "B", "C", "D"))) +
  theme_void()

plot_red
```

### Matriz de adyacencia

Aparte de una descripción visual, como la de la Figura \@ref(fig:ej-redes), es también posible representar las redes como *matrices de adyacencia*. La Tabla \@ref(tab:matriz-ady1) muestra la misma red que hemos visualizado anteriormente, esta vez en formato matriz. Los `1` indican que existe un enlace entre ambos nodos (de co-presentación, en nuestro ejemplo), mientras que los `0` indican lo contrario. Nota cómo la diagonal de la matriz está llenada solo por unos: esta es una convención útil para distintos cálculos matemáticos. Adicionalmente, este tipo de matriz para una red básica es simétrica: si sabemos que el nodo A está enlazado con el nodo B, automáticamente sabemos que el nodo B está enlazado con el A.

```{r matriz-ady1, echo=FALSE}
df_mat1 <- tibble(v = c("", LETTERS[1:4]),
                  w = c("A", rep(1, 3), 0),
                  x = c("B", rep(1, 4)),
                  y = c("C", rep(1, 3), 0),
                  z = c("D", c(0, 1, 0, 1)))
kable_matrix1 <- knitr::kable(df_mat1, format = "html",
                              caption = 'Matriz de adyacencia') %>% 
  kableExtra::kable_styling(bootstrap_options = c("condensed", "responsive"),
                            full_width        = F)

gsub("<thead>.*</thead>", "", kable_matrix1)
```

### Pesos y dirección

Una red tan básica como la vista hasta ahora puede complejizarse bastante más, de acuerdo a la naturaleza de los datos. Dos complejizaciones típicas refieren a los enlaces: añadir pesos y dirección. Para comenzar con los pesos, en nuestro ejemplo los legisladores están conectados si es que *alguna vez* han presentado un proyecto de ley en conjunto. Sin embargo, a menudo es de interés no solo conocer la existencia de una conexión entre dos actores, sino que también la fuerza de esta: no es lo mismo que dos legisladores hayan aceptado con reticencia presentar un proyecto juntos en una ocasión, a que hayan presentado múltiples proyectos de ley en conjunto. Volvamos a la matriz de adyacencia, esta vez incluyendo pesos. En este nuevo ejemplo, de la Tabla \@ref(tab:matriz-ady2), las legisladoras A y B han presentado 9 proyectos de ley juntas. Nota cómo, por convención, la diagonal de la matriz sigue llena de unos.

```{r matriz-ady2, echo=F}
df_mat2 <- tibble(v = c("", LETTERS[1:4]),
                  w = c("A", 1, 9, 1, 0),
                  x = c("B", 9, 1, 1, 6),
                  y = c("C", rep(1, 3), 0),
                  z = c("D", c(0, 6, 0, 1)))

kable_matrix2 <- knitr::kable(df_mat2, format = "html",
                              caption = "Matriz de adyacencia, red con pesos.") %>%
  kableExtra::kable_styling(bootstrap_options = c("condensed", "responsive"),
                            full_width        = F)

gsub("<thead>.*</thead>", "", kable_matrix2)
```

La segunda forma de añadir información adicional a los enlaces es registrando su dirección. En algunas legislaturas los proyectos de ley tienen un autor o autora principal (sponsor), a quien el resto de los legisladores se suman (co-sponsors). En estos casos, la red de co-sponsorship naturalmente tendrá dirección: un legislador "auspiciará" a otro firmando en su proyecto de ley, sin que esta relación sea necesariamente recíproca. Es posible incluir esta información en la red, tal como realiza [Fowler (2006)](http://jhfowler.ucsd.edu/cosponsorship.htm) para el Congreso de Estados Unidos. Una matriz de adyacencia con direcciones (y pesos) podría verse como la de la Tabla \@ref(tab:matriz-ady3). Nota que ahora la matriz no es simétrica, pues existe más información sobre la relación de co-sponsorship entre las legisladoras A y B: mientras que la legisladora A auspició siete proyectos de la legisladora B, esta solo reciprocó en dos proyectos de ley^[Nota que esta tercera red, como está descrita en nuestro ejemplo, no registra cuando dos legisladores apoyan en conjunto un proyecto de otro legislador distinto. En este sentido, solo mide apoyos *directos* entre pares de legisladores.].

```{r matriz-ady3, echo=F}
df_mat3 <- tibble(v = c("", LETTERS[1:4]),
                  w = c("A", 1, 2, 1, 0),
                  x = c("B", 7, 1, 1, 6),
                  y = c("C", rep(1, 3), 0),
                  z = c("D", c(0, 6, 0, 1)))

kable_matrix3 <- knitr::kable(df_mat3, format = "html",
                              caption = "Matriz de adyacencia, red con pesos y direcciones.") %>%
  kableExtra::kable_styling(bootstrap_options = c("condensed", "responsive"),
                            full_width        = F)

gsub("<thead>.*</thead>", "", kable_matrix3)
```

## Bases de datos de redes

Siguiendo con el espíritu del ejemplo anterior, en este capítulo trabajaremos con datos de co-sponsorship de leyes en el Senado argentino. Utilizaremos los datos de [Alemán et al. (2009)](https://onlinelibrary.wiley.com/doi/abs/10.3162/036298009787500358), en específico para el año 1983, justo después del regreso de la democracia. Comencemos cargando la base de datos con la ayuda de nuestro paquete `paqueteadp`:

```{r message=F}
library(tidyverse)
library(paqueteadp)
```

```{r}
data(leyes_argentina)
```

Podemos revisar que nuestra base se cargó adecuadamente con `ls()`:

```{r eval=F}
ls()
```

```{r echo=FALSE}
ls(pattern = "leyes_argentina")
```


Para pasar esta base de datos a un formato de redes utilizaremos el paquete `tidygraph`. Nuestro objetivo será el siguiente: crear dos bases de datos, una con información sobre los nodos de la red (legisladores/as) y otra con información sobre los vínculos entre esos nodos (firmas en común). Nota que el procedimiento exacto para crear estas bases dependerá de la estructura original de tus datos.

Comencemos explorando nuestra base inicial:

```{r}
leyes_argentina
```

Como puedes notar, esta es una base de formato "long", donde cada firma es una fila. De esta forma, podemos inmediatamente saber que hubo 665 firmas en proyectos durante el año 1983. ¿En cuántos proyectos se distribuyeron esas firmas? Hagamos una tabla de frecuencia para la variable `id_proyecto`, utilizando la función `count()`:

```{r}
leyes_argentina %>% 
  count(id_proyecto)
```

Sabemos entonces que hubo 248 proyectos de ley. ¿Cuántos legisladores/as firmaron en proyectos?

```{r}
leyes_argentina %>% 
  count(id_leg)
```

Nota que la variable `id_leg` asigna un número correlativo, entre 1 y 46, para cada senador/a. Entonces, hasta ahora sabemos que 46 senadores/as firmaron en proyectos, sumando 665 firmas en 248 proyectos de ley distintos. Pero volvamos a nuestro objetivo inicial para comenzar con el análisis de redes: necesitamos crear una base de datos de nodos y otra de enlaces.

Nuestra base de datos de nodos tendrá, entonces, información de los legisladores/as, totalizando 46 observaciones. Otras variables en la base que nos entregan información sobre los legisladores/as son `nombre_leg`, `provincia_leg`, `partido_leg` y `bloque_leg`, por lo que estas deberían estar presentes en nuestra base de datos de nodos. Construyámosla:

```{r}
df_nodos <- leyes_argentina %>% 
  group_by(id_leg) %>% 
  summarize(nombre_leg    = unique(nombre_leg),
            provincia_leg = unique(provincia_leg),
            partido_leg   = unique(partido_leg),
            bloque_leg    = unique(bloque_leg))
```

```{r}
df_nodos
```


¡Nuestra base de datos de nodos está lista! Ahora necesitamos crear la base de datos de enlaces, que una a los legisladores/as de acuerdo a su co-sponsorship. Para los propósitos de este ejercicio realizaremos una base binaria, como la del primer ejemplo del capítulo: dos legisladores/as estarán conectados (`1`) si es que alguna vez en 1983 presentaron un proyecto en conjunto.

Siguiendo el espíritu de las pipes, que revisamos en el Capítulo \@ref(manejo-de-datos), realizaremos una operación compleja con una sola concatenación de comandos --¡revisa muy bien los comentarios del código!--. Como vimos, nuestro objetivo será crear los pares de diputados que están conectados por, a lo menos, un proyecto en común. 

```{r}
df_enlaces <- leyes_argentina %>% 
  # Seleccionemos solo las variables de proyecto y legislador
  select(id_proyecto, id_leg) %>% 
  # Ahora unamos la base consigo misma, para crear todas las combinaciones
  ## de pares de legisladores/as por proyecto 
  left_join(., ., by = "id_proyecto") %>% 
  # Eliminemos los pares de un legislador/a consigo mismo
  filter(id_leg.x != id_leg.y) %>% 
  # Quedémonos con lo pares únicos (aquí el orden no importa).
  ## En la variable id_leg_1 quedará el legislador/a con id menor.
  mutate(id_leg_1 = pmin(id_leg.x, id_leg.y), 
         id_leg_2 = pmax(id_leg.x, id_leg.y)) %>% 
  select(id_leg_1, id_leg_2) %>% 
  distinct() %>%
  # Ordenemos la base según las ids
  arrange(id_leg_1, id_leg_2) %>% 
  # Creemos una variable solo con 1, que explicitan la conexión entre
  ## el par de legisladores/as
  mutate(d_firma_conjunta = 1L)
```

```{r}
df_enlaces
```

Existen 509 vínculos entre legisladores/as en nuestra red. Nota que aquí solo hemos obtenido los pares que están conectados: nuestra base no contiene información sobre los pares sin conexión. Luego, `tidygraph` asumirá, correctamente, que los pares no explicitados en la base de enlaces se encuentran desconectados.

Ahora solo nos queda crear el objeto `tbl_graph`, propio del paquete `tidygraph`. Este simplemente contiene nuestras dos bases de datos:

```{r}
library(tidygraph)
red_cosp_arg <- tbl_graph(nodes = df_nodos,
                          edges = df_enlaces,
                          directed = F # ¡nuestra base no tiene dirección!
                          )
```

Nota que, para que `tbl_graph` funcione correctamente en este caso, las id de identifación de cada nodo deben ser correlativas, abarcando desde 1 hasta el total de nodos. Como es el caso en nuestro ejemplo, podemos seguir adelante.

## Disposición gráfica

Ahora tenemos una red de legisladores que se dispone de la siguiente forma:

```{r}
library(ggraph)
```

```{r}
set.seed(100); layout_red <- create_layout(red_cosp_arg, "fr")
```

```{r}
ggraph(layout_red) +
  # Añadir los enlaces:
  geom_edge_link(color = "lightgrey") +
  # Añadir los nodos (con color según bloque):
  geom_node_point(size = 5) +
  # Utilizar fondo blanco y tema vacío:
  theme_void() +
  # Añadir una etiqueta más legible
  labs(color = "Bloque legislativo")
```

### Color y forma en la representación visual

## Análisis básico de redes

### Medidas de centralidad

**PENDIENTE**

### Comunidades en las redes

**PENDIENTE**

Referencias

- Alemán, E., Calvo, E., Jones, M. P., & Kaplan, N. (2009). Comparing Cosponsorship and Roll‐Call Ideal Points. *Legislative Studies Quarterly, 34*(1), 87-116.

- Fowler, J. H. (2006). Connecting the Congress: A study of cosponsorship networks. *Political Analysis, 14*(4), 456-487.
